臺灣桃園地方法院民事裁定　　　 110年度消債職聲免字第90號
聲　請　人
即　債務人　黃招斌　

代　理　人　李宏文律師（法律扶助律師）
上列聲請人因消費者債務清理條例免責事件，本院裁定如下：
    主  文
債務人黃招斌應予免責。
    理  由
一、按法院為終止或終結清算程序之裁定確定後，除別有規定外
    ，應以裁定免除債務人之債務，消費者債務清理條例（下稱
    消債條例）第132 條定有明文。依其立法理由可知，消費者
    依清算程序清理債務，於程序終止或終結後，為使其在經濟
    上得以復甦，以保障其生存權，除本條例另有不予免責之規
    定外，例如第133 條、第134 條等，就債務人未清償之債務
    採免責主義。再按前3 條情形，法院於裁定前應依職權調查
    ，或命管理人調查以書面提出報告，並使債權人、債務人有
    到場陳述意見之機會。債務人對於前項調查，應協助之，消
    債條例第136 條亦有明文。是綜合上開條文規定以觀，法院
    為免責與否之裁定前，應調查債務人是否有第133 條至第13
    5 條（詳細條文如附錄所載）之免責、不免責及裁量免責事
    由存在甚明。
二、本件債務人因積欠金融機構債務，前於民國100 年9 月30日
    向最大金融機構債權人國泰世華商業銀行股份有限公司聲請
    債務清理協商，惟協商不成立，遂於103 年9 月25日向本院
    聲請更生，經本院以103 年度消債更字第171 號裁定自104
    年3 月27日起開始更生程序，並經本院司法事務官以104 年
    度司執消債更字第66號裁定認可更生方案，並於105 年10月
    5 日裁定確定。惟債務人因生活費用支出增加，於依更生方
    案履行至106 年9 月間，即無力再給付而聲請本院以106 年
    度消債聲字第40號裁定延長履行期限，然其於期限屆至後仍
    無力履行原更生方案，而遭債權人兆豐國際商業銀行股份有
    限公司聲請強制執行。債務人遂依消債條例第74條第2 項規
    定聲請清算，再經本院以108 年度消債清字第95號裁定開始
    清算程序，後經司法事務官以109 年度司執消債清字第5 號
    裁定終止清算程序並於110 年6 月8 日確定在案等事實，業
    經本院依職權調閱上開各事件之卷宗查明屬實。則依首揭消
    債條例之規定及說明，本院自應審酌債務人是否具有消債條
    例第133 條至第135 條之免責、不免責或裁量免責事由存在
    後，再為債務人免責與否之裁定，此先敘明。
三、經查：
    ㈠債務人自陳其於108 年12月31日經裁定開始清算程序後，
      業已退休，每月領有退休金新臺幣（下同）1 萬9,778 元
      ，另有個人計程車之收入每月約3,000 元之事實，有債務
      人提出之陳報狀在卷可稽（見本院109 年度司執消債清第
      5 號卷第115 頁，下稱執行卷），另經本院依職權函詢勞
      動部勞工保險局確認無誤，有該局109 年10月28日保普老
      字第10910249230 號覆函存卷足參（見執行卷第209 頁）
      ，上開資料與債務人陳報之金額大致相符，本院復查無債
      務人其他收入，是債務人之主張堪信為真實。又債務人陳
      報開始清算後，個人生活必要支出及父親之扶養費合計為
      1 萬8,869 元（見執行卷第115 頁）。本院審酌衛生福利
      部公布之110 年度每人每月生活必要支出數額及債務人之
      家庭狀況，認其陳報之必要支出金額尚屬適當。準此，足
      見債務人經本院裁定開始清算程序後有固定收入，並扣除
      其每月必要生活費用後仍有餘額（計算式：1 萬9,778 元
      ＋3,000 元－1 萬8,869 元＝3,909 元）。
    ㈡又本件之清算財團經本院司法事務官依職權調查，債務人
      名下有83年及87年出廠之汽車各1 輛，惟均逾經濟部能源
      局公布之使用年限，無殘值及處分實益，已返還予債務人
      （見執行卷第309 頁）；又依財稅資料顯示，債務人雖於
      天眼網路動名片行、有侑銪工程企業行、全球網路新聞社
      、火大民怨新聞報社、金銪鑫工程企業行有出資額，惟據
      債務人陳報，其實際出資額為0 元，且部分已停業，尚營
      業中之部分亦無獲利，並提出108 及109 年之營業人銷售
      額與稅額申報書為據（見執行卷第253 至305 頁），堪可
      採信，而亦無處分實益；另有新光金融控股股份有限公司
      之股票15股，為零股而價值甚微，此外無其他財產或商業
      保險之保單價值，故於函詢債權人表示意見後裁定終止清
      算程序，是其普通債權人均未再受償。而本件債務人係於
      103 年9 月25日聲請更生並依消債條例第78條第1 項規定
      視為聲請清算，其前2 年內即101 年9 月至103 年8 月間
      ，依債務人提出之101 及102 年度綜合所得稅各類所得資
      料清單及約僱薪津單計算，復加計其從事個人計程車營業
      之收入每月3,000 元，其收入總額為37萬4,787 元（計算
      式：2 萬8,887 元＋1 萬8,857 元＋1 萬8,801 元＋2 萬
      1,624 元＋1 萬8,741 元＋1 萬8,801 元＋2 萬0,594 元
      ＋2 萬0,624 元＋2 萬0,624 元＋2 萬0,564 元＋2 萬0,
      534 元＋1 萬8,534 元＋1 萬8,534 元＋1 萬8,534 元＋
      1 萬8,534 元＋3,000 元×24個月＝37萬4,787 元，見本
      院103 年度消債更字第17號卷第30、31、44至48頁），而
      其收入扣除經本院於103 年度消債更字第171 號裁定所認
      定之其每月必要支出1 萬6,235 元後，債務人於聲請清算
      前2 年間可處分所得扣除必要生活費用後，已無餘額（計
      算式：37萬4,787 元－1 萬6,235 元×24個月＝－1 萬4,
      853 元）。而債務人於更生方案確定後曾履行至105 年間
      之事實，業經敘明如前，是本件普通債權人分配總額顯高
      於債務人聲請清算前2 年間，可處分所得扣除自己必要生
      活費用甚明。從而，本件債務人並無消債條例第133 條所
      定之不免責事由，堪足認定無誤。
四、次查，依消債條例關於清算程序係以免責主義為原則，不免
    責為例外之立法意旨，倘債權人主張債務人有消債條例第13
    4 條各款所定不免責事由，應由債權人就債務人有合於上開
    各款要件之事實，舉證以實其說。而經本院函詢全體普通債
    權人，就債務人是否應予免責一節表示意見，債權人台北富
    邦商業銀行股份有限公司雖主張債務人曾密集預借現金及消
    費，恐有消債條例第134 條第4 款之不免責事由，並提出債
    務人94年至95年間之信用卡消費明細為憑（見執行卷第361
    、362 頁），惟按修正前本條例第134 條第4 款規定，債務
    人之浪費行為屬不免責之事由，實務上適用結果，債務人多
    因有此款事由而不獲免責，為免對債務人過度嚴苛，應予以
    適度限縮為消費奢侈商品或服務，並參照第20條、第44條、
    第64條、第82條及第133 條等規定，限於債務人於聲請清算
    前2 年內，所為消費奢侈商品或服務等不當行為，始足當之
    ，消債條例第134 條修正理由可供參照。故101 年1 月4 日
    修正公布之消債條例第134 條第4 款即規定須債務人聲請清
    算前2 年內，因消費奢侈商品或服務、賭博或其他投機行為
    ，所支出之總額逾該期間可處分所得扣除自己及依法應受其
    扶養者所必要生活費用之半數，或所負債務之總額逾聲請清
    算時無擔保及無優先權債務之半數，而生開始清算之原因，
    始足當之。查本件債務人於103 年9 月25日聲請更生，其聲
    請前2 年內即為101 年9 月至103 年8 月間，然債權人所提
    之消費明細為94年至95年間，揆諸上揭法律說明，即與消債
    條例第134 條第4 款規定之要件不符。其餘債權人復未另提
    出其他證據證明債務人於聲請前2 年間之消費紀錄有消費奢
    侈商品或服務、賭博或其他投機行為，亦未提出債務人具有
    消債條例第134 條其他各款所定不免責事由之相關證據。此
    外，本院亦查無債務人有何消債條例第134 條所列各款事由
    存在之事實，揆諸首揭消債條例關於法院為終止或終結清算
    程序之裁定確定後，對於債務人係以免責為原則，不免責為
    例外之意旨。本院認債務人亦無消債條例第134 條所定不免
    責之事由存在乙節，同足認定明確。
五、綜上所述，本件債務人經本院為終結清算程序之裁定確定後
    ，並無消債條例第133條或第134條各款所定之不免責之事由
    存在之事實，既經認定如前，揆諸首揭消債條例第132 條之
    規定，本院自應以裁定免除債務人之債務。
六、爰裁定如主文。
中    華    民    國  110     年    10    月    5     日
                民事第二庭    法    官  張震武
以上正本係照原本作成。
如不服本裁定，應於裁定送達後10日內，以書狀向本院提出抗告
，並繳納抗告費新臺幣1,000元。
中    華    民    國   110    年    10    月    6     日
                              書 記 官  陳𥴡濤
附錄：
※消費者債務清理條例第133條：
法院裁定開始清算程序後，債務人有薪資、執行業務所得或其他
固定收入，扣除自己及依法應受其扶養者所必要生活費用之數額
後仍有餘額，而普通債權人之分配總額低於債務人聲請清算前二
年間，可處分所得扣除自己及依法應受其扶養者所必要生活費用
之數額者，法院應為不免責之裁定。但債務人證明經普通債權人
全體同意者，不在此限。
※消費者債務清理條例第134條：
債務人有下列各款情形之一者，法院應為不免責之裁定。但債務
人證明經普通債權人全體同意者，不在此限：
一、於七年內曾依破產法或本條例規定受免責。
二、故意隱匿、毀損應屬清算財團之財產，或為其他不利於債權
    人之處分，致債權人受有損害。
三、捏造債務或承認不真實之債務。
四、聲請清算前二年內，因消費奢侈商品或服務、賭博或其他投
    機行為，所負債務之總額逾聲請清算時無擔保及無優先權債
    務之半數，而生開始清算之原因。
五、於清算聲請前一年內，已有清算之原因，而隱瞞其事實，使
    他人與之為交易致生損害。
六、明知已有清算原因之事實，非基於本人之義務，而以特別利
    於債權人中之一人或數人為目的，提供擔保或消滅債務。
七、隱匿、毀棄、偽造或變造帳簿或其他會計文件之全部或一部
    ，致其財產之狀況不真確。
八、故意於財產及收入狀況說明書為不實之記載，或有其他故意
    違反本條例所定義務之行為，致債權人受有損害，或重大延
    滯程序。
※消費者債務清理條例第135條：
債務人有前條各款事由，情節輕微，法院審酌普通債權人全體受
償情形及其他一切情狀，認為適當者，得為免責之裁定。